臺灣高等法院臺中分院刑事判決
                                  110年度金上訴字第478號
上  訴  人
即  被  告  張家銘


上列上訴人因加重詐欺等案件，不服臺灣臺中地方法院109 年度
金訴字第287 號中華民國109 年12月29日第一審判決（起訴案號
：臺灣臺中地方檢察署109 年度偵字第1913號），提起上訴，本
院判決如下：
    主  文
原判決撤銷。
丙○○三人以上共同犯詐欺取財罪，共貳罪，各處有期徒刑壹年
貳月。應執行有期徒刑壹年伍月。
    事  實
一、丙○○於民國108 年12月初某日，基於參與犯罪組織犯意，加
    入真實姓名年籍不詳綽號「仙人掌」等人所組成之3 人以上
    ，以實施詐術為手段，具持續性及牟利性之結構性組織詐欺
    集團（下稱本案詐欺集團，無證據證明成員中有未滿18歲之
    人；所涉參與犯罪組織犯行，另經臺灣臺中地方法院以109 
    年度金訴字第156 號判決判處罪刑，上訴後由本院以 109年
    度金上訴字第2249號案件審理，不在本案審理範圍），擔任
    提領詐欺贓款之車手工作。丙○○於參與本案詐欺集團期間，
    與「仙人掌」及本案詐欺集團其他不詳成員，共同意圖為自
    己不法所有，基於3 人以上詐欺取財、隱匿詐欺所得去向之
    一般洗錢犯意聯絡，分別為下列犯行：
  ㈠由不詳成員於108 年12月4 日下午2 時13分許，撥打行動電
    話予丁○○，佯裝為丁○○孫子，訛稱：欲向丁○○借款云云，致
    丁○○陷於錯誤，於同日下午2 時29分許，將新臺幣（下同）
    10萬元匯入 ○○○（無證據證明係本案詐欺集團成員）申辦之
    中華郵政台南安平郵局帳號：00000000000000號金融帳戶（
    下稱安平郵局帳戶），丙○○旋依「仙人掌」之指示，持安平
    郵局帳戶提款卡，自同日下午3 時12分至16分許止，在臺中
    市○○區○○○路0 段000 號「OK便利商店」霧峰五福門市，操
    作自動櫃員機提領帳戶內之款項共計10萬元（提領2 萬元共
    5 次，另扣手續費共25元），復於不詳時、地，將上開提領
    款項交付本案詐欺集團不詳成員收受以轉交上手，以此方式
    製造金流斷點，致無從追查前揭犯罪所得之去向，而隱匿詐
    欺犯罪所得，丙○○並因此獲得報酬2 千元。
  ㈡由不詳成員於108 年12月6 日下午4 時57分許，撥打電話給
    乙○○，佯裝為購物平台人員，訛稱：因購物系統遭駭客入侵
    ，誤將乙○○設定為批發商而重複訂購，為避免信用卡扣款，
    需依指示操作匯款云云，致乙○○陷於錯誤，於同日晚上6 時
    24分、25分許，接續將49,989元、49,993元轉入○○○（無證
    據證明係本案詐欺集團成員）申辦之中華郵政枋寮郵局帳號
    ：00000000000000號金融帳戶（下稱枋寮郵局帳戶），丙○○
    旋依「仙人掌」指示，持枋寮郵局帳戶提款卡，自同日晚上
    6 時41分至45分許止，在臺中市○○區○○路 0段000 號「統一
    便利商店」新里門市，操作自動櫃員機提領帳戶內之款項共
    計10萬元（提領2 萬元共5 次），復於不詳時、地，將上開
    提領款項交付本案詐欺集團不詳成員收受以轉交上手，以此
    方式製造金流斷點，致無從追查前揭犯罪所得之去向，而隱
    匿詐欺犯罪所得，丙○○因此獲得報酬2 千元。嗣因丁○○、乙○○發覺有異報警處理，始循線查悉上情。
二、案經臺中市政府警察局霧峰分局移送臺灣臺中地方檢察署檢
    察官偵查起訴。
    理  由
一、被告於第二審經合法傳喚，無正當之理由不到庭者，得不待
    其陳述，逕行判決，刑事訴訟法第371 條定有明文。上訴人
    即被告丙○○（下稱被告）經本院合法傳喚，有本院送達證書
    及被告之臺灣高等法院前案案件異動查證作業資料（本院卷
    第45、65頁）在卷可稽，其無正當理由，於110 年3 月30日
    審判期日未到庭，本院自得不待其陳述，逕行判決。
二、以下所引用具傳聞性質之證據資料，檢察官於本院準備程序
    表示同意有證據能力（本院卷第55-57 頁），被告於原審未
    表爭執，於本院則經合法傳喚無正當理由不到庭，亦未提出
    書狀為任何證據能力之抗辯。又本案所引用之非供述證據，
    檢察官未表示無證據能力，本院審酌該等證據作成及取得之
    程序均無違法之處，依法均可作為認定犯罪事實之證據。
三、認定犯罪事實所憑之證據及理由
　　被告經本院合法傳喚，未到庭應訊，然上開犯罪事實，業據
    被告於警詢、偵查、原審訊問、準備程序及審理時均自白不
    諱（警卷第5-10頁；偵卷第19-21 頁；原審卷第84、155 、
    162-163 頁），並經證人即被害人丁○○、乙○○於警詢證述其
    等遭詐欺之情節明確（警卷第15-19 、49-53 頁），且有員
    警職務報告書、偵查報告、南投縣政府警察局草屯分局豐城
    派出所受理詐騙帳戶通報警示簡便格式表、被害人丁○○之匯
    款申請書、安平郵局帳戶之交易明細、道路及「OK便利商店
    」霧峰五福門市之監視器錄影畫面截圖、告訴人乙○○提出之
    轉帳明細資料、臺北市政府警察局信義分局吳興街派出所受
    理詐騙帳戶通報警示簡便格式表、枋寮郵局帳戶之交易明細
    、道路及「統一便利商店」新里門市之監視器錄影畫面截圖
    （他卷第7-9 頁；警卷第3 、21、23、27-32 、55、57、65
    -73 頁）在卷可稽，被告上開任意性自白核與事實相符，應
    可採信。基上所述，本件事證明確，被告上開一般洗錢、三
    人以上共同犯詐欺取財犯行，均堪以認定，應依法論科。
四、論罪之理由
  ㈠洗錢防制法第15條之特殊洗錢罪，係在無法證明前置犯罪之
    特定不法所得，而未能依洗錢防制法第14條之一般洗錢罪論
    處時，始予適用。倘能證明人頭帳戶內之資金係前置之特定
    犯罪所得（如：詐欺、加重詐欺等），即應逕以一般洗錢罪
    論處，自無適用特殊洗錢罪之餘地。又過往實務見解，雖認
    行為人對犯特定犯罪所得之財物或利益作直接使用或消費之
    處分行為，或僅將自己犯罪所得財物交予其他共同正犯，屬
    犯罪後處分贓物之行為，非本條例規範之洗錢行為，惟依修
    正後洗錢防制法規定，倘行為人意圖掩飾或隱匿特定犯罪所
    得來源，而將特定犯罪所得直接消費處分，甚或交予其他共
    同正犯，或由共同正犯以虛假交易外觀掩飾不法金流移動，
    即難認單純犯罪後處分贓物之行為，應仍構成洗錢防制法第
    2 條第1 或2 款之洗錢行為，尚難單純以不罰之犯罪後處分
    贓物行為視之（最高法院108 年度台上字第1744號、109 年
    度台上字第436 號判決意旨參照）。本案詐欺集團不詳人員
    ，使被害人等將款項匯入集團掌控之上開人頭帳戶，由被告
    提款後轉交上手，以隱匿其等詐欺所得去向，業如前述，所
    為已切斷資金與當初犯罪行為之關聯性，隱匿犯罪行為或該
    資金不法來源或本質，使偵查機關無法藉由資金之流向追查
    犯罪者，揆諸前開說明，此部分所為核與洗錢防制法第14條
    第1 項一般洗錢罪之要件相合。
  ㈡依被告所述情節及卷內證據，參與本案上開犯行者，至少有
    被告、「仙人掌」及向被害人等施行詐術之本案詐欺集團不
    詳成員，為3 人以上無訛。是核被告如事實欄㈠㈡所為，均
    係犯洗錢防制法第14條第1 項之一般洗錢罪及刑法第 339條
    之4 第1 項第2 款之三人以上共同詐欺取財罪。事實欄㈡之
    被害人遭詐欺後雖有多次匯款行為，惟彼此間獨立性極為薄
    弱，依一般社會健全觀念，均以視為數個舉動之接續施行，
    應合為包括之接續一行為評價。至上開被害人匯入款項，雖
    均遭多次提領，惟此僅係車手接連提取行為，尚非屬刑法上
    之接續犯。
  ㈢被告參與本案詐欺集團，雖未親自實施電話詐騙行為，而推
    由同犯罪集團之其他成員為之，但被告與本案詐欺集團其他
    成員間，就上開加重詐欺、洗錢犯行，分工領款車手之任務
    ，堪認被告就其等各自參與部分，與參與犯行之各該成員間
    ，有相互利用之共同犯意，而各自分擔部分犯罪行為，就所
    犯上開加重詐欺、一般洗錢等犯行，均有犯意聯絡與行為分
    擔，為共同正犯。
  ㈣被告如事實欄㈠㈡所犯一般洗錢罪、三人以上共同詐欺取財罪
    ，均有部分合致，且犯罪目的單一，均係想像競合犯，本院
    審酌上開各罪之法定刑及被告於偵查、審判均自白一般洗錢
    犯行，符合洗錢防制法第16條第2 項減輕其刑規定等情，均
    依刑法第55條規定，從一重論以三人以上共同詐欺取財罪。
  ㈤詐欺取財罪，係為保護個人之財產法益而設，行為人罪數之
    計算，應依遭詐騙之被害人人數計算。被告所犯如事實欄㈠
    ㈡所示2 罪，犯意各別，行為互殊，被害人不同，應分論併
    罰。
  ㈥想像競合犯之處斷刑，本質上係「刑之合併」。其所謂從一
    重處斷，乃將想像競合犯組成之評價上數罪，合併為科刑一
    罪，其所對應之刑罰，亦合併其評價上數罪之數法定刑，而
    為一個處斷刑。易言之，想像競合犯侵害數法益者皆成立犯
    罪，論罪時必須輕、重罪併舉論述，同時宣告所犯各罪名，
    包括各罪有無加重、減免其刑之情形，亦應說明論列，量刑
    時併衡酌輕罪部分量刑事由，評價始為充足，然後依刑法第
    55條前段規定「從一重處斷」，非謂對於其餘各罪可置而不
    論。因此，法院決定處斷刑時，雖以其中最重罪名之法定刑
    ，做為裁量之準據，惟於裁量其輕重時，仍應將輕罪合併評
    價在內（最高法院108 年度台上字第4405、4408號判決意旨
    ）。又洗錢防制法第16條第2 項規定：「犯前二條之罪，在
    偵查或審判中自白者，減輕其刑」。查被告於偵查及審理，
    均自白本案之一般洗錢犯行，原均應依上開規定減輕其刑，
    惟被告所犯一般洗錢罪係屬想像競合犯中之輕罪，而被告就
    本案各次犯行均從一重之刑法三人以上共同詐欺取財罪處斷
    ，該重罪並無法定減刑事由，參照最高法院108 年度台上大
    字第3563號裁定法理，無從再適用上開條項規定減刑，僅能
    於後述依刑法第57條量刑時，一併衡酌該部分減輕其刑事由
    ，俾免有重複評價之情，併予敘明。
  ㈦刑法第59條之酌量減輕，必於犯罪另有特殊之原因與環境等
    ，在客觀上足以引起一般同情，認為即予宣告法定低度刑期
    尤嫌過重者，始有其適用；至於情節輕微，僅可為法定刑內
    從輕科刑之標準，不得據為酌量減輕之理由（最高法院28年
    上字第1064號、45年台上字第1165號、51年台上字第899 號
    判決意旨參照）。近年詐騙集團盛行，屢造成被害人鉅額損
    失，嚴重破壞社會治安，此為立法嚴懲之理由，被告參與本
    案詐欺集團擔任車手人員，圖以詐取財物方式牟取不法利益
    ，主觀可非難性高，危害社會秩序甚鉅，其犯罪情狀，客觀
    上難認有何足以引起一般同情而顯可憫恕，或科以最低度刑
    仍嫌過重之情形，並無情輕法重，顯可憫恕之情狀，無從依
    刑法第59條規定酌減其刑。被告上訴徒以其於本案詐欺集團
    非居核心角色、已與被害人和解填補其等損失、配合查緝上
    手等情，請求依上開規定減輕其刑，為無理由，更何況被告
    於原審與被害人丁○○、乙○○成立調解後，並未確實依調解內
    容履行，有本院公務電話紀錄可參（本院卷第59、61頁) ，
    益顯其上訴之主張無可採取。
五、本院之判斷
  ㈠原審審理結果，認被告如事實欄㈠㈡所示犯行罪證明確，予以
    論罪科刑及定應執行刑，並敘明不沒收被告犯罪所得之理由
    ，固非無見。惟本案被告係從一重之刑法加重詐欺取財罪處
    斷，並無適用洗錢防制法第16條第2 項規定減刑其刑餘地，
    業如前述，最高法院108 年度台上字第4405號判決意旨，係
    認「法院決定處斷刑時，雖以其中最重罪名之法定刑，做為
    裁量之準據，惟於裁量其輕重時，仍應將輕罪合併評價在內
    」等語，並非謂應逕依上開法文規定減輕其刑，原審逕依洗
    錢防制法第16條第2 項規定，對被告本案所犯各罪均減輕其
    刑，適用法則即有不當。被告上訴主張本案應有刑法第59條
    規定之適用，雖無理由，然原判決既有上開可議之處，仍屬
    無可維持，應由本院將原判決撤銷改判。
  ㈡爰以行為人之責任為基礎，審酌詐欺集團犯罪危害民眾甚鉅
    ，為政府嚴加查緝並加重刑罰，被告正值青年，不思循正當
    管道獲取財物，貪圖不法利益，價值觀念偏差，所為已嚴重
    損害財產交易安全及社會經濟秩序，破壞人際間信任關係，
    造成被害人丁○○、乙○○精神痛苦，並利用人頭帳戶、由非金
    融帳戶所有人提領款項等方式，製造金流斷點，藉此掩飾及
    隱匿本案詐欺所得之去向、所在，以逃避國家追訴處罰，所
    生危害非輕，誠屬不當；並兼衡被告參與本案犯罪之分工、
    角色深淺，犯後於警詢、偵查、原審均坦然認罪，就一般洗
    錢犯行，符合自白減刑之規定（學理所稱想像競合所犯輕罪
    之釐清作用），雖於原審與告訴人乙○○及被害人丁○○成立調
    解，惟僅分別給付4 千元、3 千元予告訴人乙○○、被害人丁○○，其後即未依約賠償（詳見原審卷第175-176 、187-190 
    、195 頁；本院卷第59、61頁）之犯後態度；暨被告於原審
    自陳國中肄業之智識程度，再婚育有1 名子女、從事種植金
    針菇工作，與母親、子女及哥哥一家人同住、家庭經濟不好
    （原審卷第164 頁）之家庭生活、經濟狀況等一切情狀，各
    量處如主文第2 項所示之刑。且審酌被告本案所犯2 罪，係
    於108 年12月4 日、6 日所為，時間極為密接，犯罪手段與
    態樣相同，同為侵害財產法益，並非侵害不可代替或不可回
    復性之個人法益（參刑事案件量刑及定執行刑參考要點第24
    、25點) ，並參諸刑法第51條第5 款係採限制加重原則，而
    非累加原則之意旨，以及被告參與情節及被害人等所受財產
    損失等情況，定其應執行刑如主文第2 項所示。又被告本案
    犯行既有上述判決適用法則不當之違法，檢察官雖未提起上
    訴，第二審法院仍無刑事訴訟法第370 條所規定不得諭知較
    重於原審判決之刑之禁止不利益變更原則之限制，附此說明
    。
  ㈢被告上開2 次加重詐欺犯行，各獲有2 千元之犯罪所得，業
    如前述，原應宣告沒收或追徵。然被告於原審與告訴人乙○○
    及被害人丁○○成立調解，並已分別給付4 千元、3 千元業如
    前述，已超出其實際獲取之犯罪所得，達到沒收制度剝奪被
    告犯罪所得之立法目的，如於本案仍諭知沒收其犯罪所得，
    將使被告承受過度之不利益，尚有過苛，爰依刑法第38條之
    2 第2 項之規定，裁量不予宣告沒收。另被告所提領如事實
    ㈠㈡所示款項，均已轉交詐欺集團上手，業如前述，非屬被
    告所有，亦非在其實際掌控中，其就所掩飾、隱匿之財物不
    具所有權及事實上處分權，無從依洗錢防制法第18條第1 項
    就所提領全部金額諭知沒收，併予敘明。
據上論結，應依刑事訴訟法第369 條第1 項前段、第364 條、第
299 條第1 項前段，判決如主文。
本案經檢察官黃秋婷提起公訴，檢察官甲○○到庭執行職務。
中　　華　　民　　國　　110 　年　　4 　　月　　14　　日
            刑事第十庭     審判長法　官   陳  宏  卿
                                 法　官   簡  芳  潔
                                 法　官   林  美  玲
以上正本證明與原本無異。
如不服本判決應於收受送達後20日內向本院提出上訴書狀，其未
敘述上訴理由者，並得於提起上訴後20日內向本院補提理由書（
均須按他造當事人之人數附繕本）「切勿逕送上級法院」。

                                 書記官   張  惠  彥
　　　　　　　　　　　　　　　　 
中　　華　　民　　國　　110 　年　　4 　　月　　14　　日